【裁判字號】    97,訴,1092
【裁判日期】    971222
【裁判案由】    返還理賠款
【裁判全文】
臺灣板橋地方法院民事判決              97年度訴字第1092號
原      告  臺北市政府捷運局北區工程處
法定代理人  甲○○
訴訟代理人  柏有為律師
            張峪嘉律師
被      告  周洋工業有限公司
法定代理人  乙○○
被      告  丁○○
共      同
訴訟代理人  戊○○
            丙○○
被      告  戊○○
上列當事人間請求返還理賠款事件，經本院於民國97年12月8 日
言詞辯論終結，判決如下：
    主      文
被告戊○○與被告周洋工業有限公司應連帶給付原告新台幣壹佰
肆拾肆萬捌仟伍佰捌拾肆元及自民國九十七年六月三日起至清償
日止，按年息百分之五計算之利息。
原告其餘之訴駁回。
訴訟費用由被告戊○○與被告周洋工業有限公司連帶負擔。
本判決第一項於原告以新台幣肆拾捌萬元供擔保後，得假執行；
但被告戊○○與被告周洋工業有限公司得以新台幣壹佰肆拾肆萬
捌仟伍佰捌拾肆元為原告預供擔保，而免為假執行。
其餘假執行之聲請駁回。
    事實及理由
一、原告主張：
    (一)被告周洋工業有限公司（下稱周洋公司）前於民國（下同
      ）86年5 月9 日向訴外人蔡張芳承租門牌號碼台北縣三重
      市○○街34號1 樓房屋作為營業地址，並於89年10月7 日
      續訂租約，租賃期限至91年10月6 日，惟期滿繼續使用卻
      未訂立書面契約，致該租約變為不定期租賃。嗣被告周洋
      公司因艾利颱風同安抽水站附近河水入侵上址，致受有電
      子五金零件及電腦等損失，被告周洋公司當時之負責人即
      被告丁○○乃於93年9 月16日委託被告戊○○代為處理求
      償事宜。被告戊○○遂於93年10月15日書立「艾利颱風同
      安抽水站附近河水入侵造成三重地區淹水個案理賠申請表
      」，並檢具財物修理發票、損失財物現場照片等物，向原
      告申請艾利颱風風災理賠新台幣（下同）157 萬5,476 元
      。
    (二)原告於94年3 月通知被告周洋公司補提承租上開房屋之證
      明，並告知捷運局規定不得一案二賠，上址屋主即訴外人
      蔡張芳已向原告申請通案理賠，並經原告核發理賠金3 萬
      元，被告周洋公司如要申請，應協商屋主放棄申請，並返
      還原告已核發之理賠金。被告周洋公司及被告戊○○旋請
      求蔡張芳協助，惟未獲同意，被告戊○○為取得理賠金，
      竟擅自偽刻蔡張芳印章，偽造承租上址房屋之租賃契約書
      ，以蔡張芳名義出具放棄申請艾利颱風理賠申請同意書交
      予原告，並由被告周洋公司自帳戶提領3 萬元繳還蔡張芳
      所領之賠償款，再於94年2 月21日出具切結書，撤銷蔡張
      芳申請之通案理賠，由被告周洋公司領取核發之理賠款14
      7 萬8,584 元。被告戊○○偽造文書犯行業經臺灣士林地
      方法院以94年度訴字第688 號判決有罪確定，嗣原告於96
      年12月27日經法務部調查局臺北市調查處函文告知，始悉
      上情。
    (三)被告丁○○、周洋公司、戊○○間，共同基於為被告周洋
      公司不法所有之犯意聯絡，以詐欺及偽造文書之方法冒領
      原告核發之理賠款147 萬8,584 元，致原告受有損害，原
      告自得依民法第184 條第1 項前段、第185 條第1 項前段
      及公司法第23條第2 項規定，於扣除已繳回之3 萬元後，
      請求被告3 人連帶賠償144 萬8,584 元。又被告周洋公司
      曾於94年2 月21日書立切結書，承諾不得有冒領行為，否
      則應無條件將受領之理賠款返還，現被告周洋公司以不實
      文件冒領理賠款既經法院判決確定，被告周洋公司自應依
      切結書約定，無條件將所受領之理賠款項返還予原告。
    (四)訴之聲明：
      (甲)先位聲明：
        1.被告戊○○與被告周洋公司應連帶給付原告144 萬8,
          584 元及自97年3 月21日起至清償日止，按年息5%
          計算之利息。
        2.被告丁○○與被告周洋公司應連帶給付原告144 萬8,
          584 元及自97年3 月21日起至清償日止，按年息5%
          計算之利息。
        3.第1 項、第2 項聲明中之任一被告為給付時，其他被
          告於其給付範圍內，免其責任。
        4.原告願供擔保，請准宣告假執行。
      (乙)備位聲明：
        1.被告周洋公司應給付原告144 萬8,584 元及自97年3
          月21日起至清償日止，按年息5%計算之利息。
        2.原告願供擔保，請准宣告假執行。
二、被告則以：被告周洋公司為台北縣三重市○○街34號1 樓房
    屋之實際承租人與使用人，93年8 月間艾利颱風襲台，因捷
    運施工造成三重大淹水，被告周洋公司因此受有財物損失，
    經台北捷運公司及所屬包商鑑價後認定損失金額為147 萬8,
    584 元，被告周洋公司既係實際受災戶，自得受領理賠款，
    並無冒領不應得之賠償，亦未因此取得不法利益。原告本應
    自行追回誤發予蔡張芳的款項，卻以自身內規即一案不兩賠
    為由扣下被告周洋公司個案理賠款不發放，並以附加條款之
    方式要求被告周洋公司處理，非僅程序產生不正確性，亦造
    成日後之爭議，爰請鈞院依民法第184 條第2 項但書規定，
    將訴訟利益歸於被告等語，資為抗辯。並聲明：(一)原告之訴
    駁回。(二)如受不利判決，被告願供擔保請准宣告免為假執行
    。
三、兩造不爭執之事實：
    (一)93年間被告周洋公司登記負責人為被告丁○○，被告戊○
      ○為被告周洋公司業務經理，負責處理系爭理賠申請事務
      。
    (二)被告周洋公司於86年5 月9 日向訴外人蔡張芳承租門牌號
      碼台北縣三重市○○街34號1 樓房屋作為營業地址，嗣後
      ，該址因艾利颱風同安抽水站附近河水入侵，致被告周洋
      公司受有電子五金零件及電腦等損失。
    (三)被告戊○○於93年10月5 日書立「艾利颱風同安抽水站附
      近河水入侵造成三重地區淹水個案理賠申請表」，並檢具
      財物修理發票、損失財物現場照片等物，向原告申請艾利
      颱風風災理賠款。
    (四)被告戊○○擅自刻印訴外人蔡張芳印章，偽造承租上址房
      屋之租賃契約書，以蔡張芳名義出具放棄申請艾利颱風理
      賠申請同意書交予原告，並由被告周洋公司自帳戶提領3
      萬元繳還蔡張芳所領之賠償款，再於94年2 月21日出具切
      結書，撤銷蔡張芳申請之通案理賠。
    (五)原告實際核發理賠款金額為1,478,584 元，且實際上係由
      原告撥予被告周洋公司。
    (六)被告戊○○冒用蔡張芳名義偽造文書乙案，經台灣士林地
      方法院94年度訴字第688 號判決被告戊○○偽造文書有罪
      確定。
四、兩造同意本件爭點如下：
    (一)被告有無因故意或過失不法侵害原告之權利？
    (二)原告因此是否受有損害？
    (三)被告洪鵩翔與被告周洋公司是否應負連帶賠償責任？
    (四)被告丁○○與被告周洋公司是否應負連帶賠償責任？
    (五)被告周洋公司是否返還理賠款？
五、本院之判斷：
    (一)關於「被告有無故意或過失不法侵害原告權利？原告因此
      是否受有損害？」部分：
      (1)查原告主張依辦理艾利颱風理賠款發放之規定，同一受
        災戶僅能擇一申請「通案理賠」或「個案理賠」乙節，
        為被告所不爭執，自堪信為真實。被告雖抗辯上開規定
        為原告自身內部規定，不能對抗被告云云，惟被告戊○
        ○於代理周洋公司向原告提出「個案理賠」申請時，既
        已知悉上開規定，其後為符合該規定又偽以蔡張芳名義
        出具放棄申請艾利颱風理賠申請同意書，並自被告周洋
        公司帳戶提領3 萬元予原告，做為繳還蔡張芳已具領之
        通案理賠款，自堪認被告戊○○及周洋公司均同意並接
        受上開規定，上開規定在原告與被告之間即具有拘束力
        ，被告事後再以上開規定僅為原告內部規定，不得對抗
        被告抗辯，顯屬無據。
      (2)被告戊○○明知依原告辦理艾利颱風理賠款發放之規定
        ，同一受災戶僅能擇一申請「通案理賠」或「個案理賠
        」，且被告周洋公司承租之房屋屋主蔡張芳已向原告申
        請個案理賠並領得3 萬元理賠金，依規定被告周洋公司
        本無法再行申請個案理賠，其竟偽造蔡張芳名義出具放
        棄申請艾利颱風理賠申請同意書，並自被告周洋公司帳
        戶提領3 萬元繳還原告，致原告核准被告周洋公司之申
        請並核發1,478,584 元理賠款，使原告受有1,478,584
        元之損害，自係故意不法侵害原告之權利。
      (3)原告雖主張被告周洋公司及丁○○為共同侵權行為人，
        惟查民法第184 條所規定之侵權行為類型，均適用於自
        然人之侵權行為，被告周洋公司為法人，自無適用之餘
        地，亦無共同侵權可言。又被告丁○○固為當時周洋公
        司之法定代理人，然系爭理賠案既委由被告戊○○實際
        負責處理，則被告丁○○就戊○○於申請過程中所為之
        侵權行為是否當然知悉，本非無疑，且原告亦未提出任
        何證據證明被告丁○○曾參與加害行為之實施，或有何
        損害共同原因之行為存在，故原告主張被告周洋公司及
        丁○○為共同侵權行為人，即非可採。
    (二)關於「被告洪鵩翔與被告周洋公司是否應負連帶賠償責任
      」部分：
      (1)按公司負責人對於公司業務之執行，如有違反法令致他
        人受有損害時，對他人應與公司負連帶賠償之責；又公
        司之經理人或清算人，在執行職務範圍內，亦為公司負
        責人，公司法第23條第2 項、第8 條第2 項分別定有明
        文。
      (2)查93年間被告戊○○為周洋公司業務經理，負責處理系
        爭理賠申請事務，乃兩造所不爭執之事實，是依上開規
        定，被告戊○○亦係周洋公司之負責人，且被告戊○○
        代表周洋公司就風災受損之生材器具器與原告洽談理賠
        事宜，復屬公司業務執行之範圍，其於執行公司業務之
        際，偽造不實文件向原告申請理賠，原告因此誤認而核
        發理賠金，致受有損害，則被告周洋公司依前揭規定應
        與被告戊○○負連帶賠責任，即堪認定。
    (三)關於「被告丁○○與被告周洋公司是否應負連帶賠償責任
      」部分：
      查原告主張被告丁○○與被告周洋公司應負連帶賠償責任
      ，無非係以被告丁○○為周洋公司登記之負責人，依公司
      法第23條第2 項規定，二者應負連帶責任為據。然而，系
      爭理賠申請事務並非被告丁○○負責處理，偽造不實文件
      向原告申請理賠者實為被告戊○○，被告丁○○既非實際
      執行理賠業務之人，亦非侵權行為人，即不負損害賠償責
      任，原告主張被告丁○○應與周洋公司應負連帶賠償責任
      ，難認有據。
六、綜上所述，原告依民法第184 條第1 項、公司法第23條第2
    項規定，請求被告洪鵩翔及被告周洋公司連帶賠償144 萬8,
    584 元，為有理由，應予准許。原告另依侵權行為法律關係
    及公司法第23條第2 項規定，請求被告丁○○與周洋公司連
    帶給付上開金額之損害賠償，則屬無據，不應准許。又原告
    請求被告應自97年3 月21日起給付法定遲延利息，乃係以其
    已定期催告被告應於97年3 月20日前返還已受領之理賠金為
    由，並提出原證10之書函影本為證，惟上開催告書函之受文
    者僅被告周洋公司1 人，並未及於被告戊○○，且該催告之
    意思表示是否已到達周洋公司，亦未據原告提出證據證明，
    尚難認上開催告為合法，依民法第229 條第2 項規定，本件
    應以起訴狀繕本之送達為催告，故被告戊○○、周洋公司應
    就前開所命給付自起訴狀繕本送達翌日即97年6 月3 日起至
    清償日止，按年息5%計付利息，逾上開範圍之請求，為無理
    由，不應准許。
七、兩造均陳明願供擔保，聲請宣告假執行及免為假執行，就原
    告勝訴部分，核無不合，爰分別酌定相當擔保金額准許之。
    至原告敗訴部分，其訴既經駁回，假執行之聲請即失所附麗
    ，應併予駁回。
八、本件事證已臻明確，兩造所為之其他主張、陳述並所提之證
    據，經審酌後，認均與本件之結論無礙，不再一一論述。另
    原告依切結書請求被告周洋公司返還理賠款144 萬8,584 元
    之備位聲明部分，因先位聲明已判准給付，即無審究必要，
    且關於此部分之爭點(五)即被告周洋公司是否返還理賠款，亦
    無論究必要，併此敘明。
九、訴訟費用負擔之依據：民事訴訟法第79條、第85條第2 項。
中    華    民    國    97    年    12    月    22    日
                  民事第二庭    法  官  程怡怡
以上正本係照原本作成
如對本判決上訴，須於判決送達後20日內向本院提出上訴狀
中    華    民    國    97    年    12    月    25    日
                                書記官  華海珍


司法院資訊處製作；財團法人民間司法改革基金會備份。
